臺灣高等法院刑事判決
111年度上訴字第1355號
上  訴  人  臺灣宜蘭地方檢察署檢察官
被      告  許文忠



選任辯護人  曾信嘉律師
上列上訴人因偽造文書案件，不服臺灣宜蘭地方法院110年度訴
字第397號，中華民國111年3月1日所為之第一審判決（起訴案號
：臺灣宜蘭地方檢察署109年度偵字第2861號），提起上訴，本
院判決如下：
    主  文
上訴駁回。
    理  由
一、公訴意旨略以：被告甲○○與告訴人乙○原為夫妻關係（2人業
    於民國109年8月26日經法院調解離婚，並於同年9月4日辦理
    離婚登記）。被告明知未經告訴人之同意或授權，在告訴人
    不知情之情況下，於108年1月12日某時許，至南投縣○○鎮○○
    街000號中華郵政股份有限公司埔里郵局（下稱「埔里郵局
    」），冒用告訴人之名義，投保「郵政簡易人壽常春增額還
    本保險」，並在簡易人壽保險要保書之「被保險人親自簽名
    」、「要保人親自簽名」、「被保險人簽名」、「要保人簽
    名」、「被保險人（立同意書人）簽名」等欄位偽造「乙○
    」之簽名，及在上揭要保書中「中華郵政稅務居住者身分自
    我證明表格」第3頁「簽署」、「姓名」等欄位偽造「乙○」
    之簽名，在「身分」欄位偽填「本人」，復指示不知情之承
    辦人員陳惠君偽刻「乙○」之印章，蓋用在要保書上，以表
    彰告訴人本人同意投保之意，而偽造上開要保書等之私文書
    ，再將上開偽造之要保書等文書交付不知情之承辦人員陳惠
    君轉交予中華郵政股份有限公司之審核保險承辦人員而行使
    之，足生損害於告訴人及中華郵政股份有限公司對於保險業
    務管理之正確性。因認被告涉犯刑法第216條、第210條之行
    使偽造私文書罪嫌。
二、按犯罪事實應依證據認定之，無證據不得認定犯罪事實；不
    能證明被告犯罪或其行為不罰者應諭知無罪之判決。刑事訴
    訟法第154條第2項及第301條第1項分別定有明文。因告訴人
    之告訴，係以使被告受刑事訴追為目的，是其陳述是否與事
    實相符，自應調查其他證據以資審認。（最高法院52年台上
    字第1300號判例要旨參照）。再者，認定不利於被告之事實
    ，應依積極證據，倘積極證據不足為不利於被告事實之認定
    時，即應為有利於被告之認定，自不必有何有利之證據。事
    實之認定應憑證據，如未能發現相當證據，或證據不足以證
    明，即不能以推測或擬制之方法，以為裁判基礎。而認定犯
    罪事實所憑之證據，包括直接證據與間接證據。無論直接或
    間接證據，其為訴訟上之證明，須於通常一般之人均不致有
    所懷疑，可得確信其為真實之程度者，始可據為有罪之認定
    （最高法院30年上字第816號、40年台上字第86號、76年台
    上字第4986號判例意旨參照）。
三、公訴人認被告涉犯行使偽造私文書罪嫌，無非係以被告之供
    述、證人即告訴人乙○之指訴、證人陳惠君之證述、保險單
    、郵政簡易人壽保險預收第一期保險費相當額送金單（收據
    ）、中華郵政股份有限公司簡易人壽保險要保書及稅務居住
    者身分自我證明表格（個人）等為其論據。
四、訊據被告固坦承有於前揭時、地，以告訴人之名義投保「郵
    政簡易人壽常春增額還本保險」，並在前開要保書等文書上
    簽立告訴人「乙○」之姓名，另委由陳惠君代刻告訴人之印
    章，蓋用在前開要保書上，而持向中華郵政股份有限公司行
    使以為告訴人投保，惟否認有何行使偽造私文書犯行，辯稱
    ：因我的長子許○鈞有投保還本保險，次子許○瀅沒有，經我
    和告訴人商量後，由我為許○瀅投保儲蓄險，我在108年1月1
    2日上午到埔里郵局臨櫃辦理時，因許○瀅未成年，需要父母
    雙方均到場始能為許○瀅投保，因告訴人未到場無法由我獨
    立為許○瀅辦理投保，經由郵局業務員陳惠君介紹稱可將儲
    蓄險保在我和告訴人名下，日後領回再給小孩，我才依陳惠
    君指示，以我和乙○的名義，各投保一份儲蓄險，所以我是
    經乙○之同意及授權到郵局臨櫃辦理投保，投保當天是依郵
    局人員之指示辦理的等語。經查：
  ㈠被告有於108年1月12日至埔里郵局，以告訴人之名義，投保
    「郵政簡易人壽常春增額還本保險」，並在簡易人壽保險要
    保書之「一、基本資料『要保人簽名』」欄、「三、要保人及
    被保險人聲明事項『被保險人親自簽名』、『要保人親自簽名』
    」欄、郵政壽險履行個人資料保護法告知義務書「受告知人
    簽章『被保險人簽名』、『要保人簽名』」欄、「被保險人（立
    同意書人）簽名」欄等欄位簽立「乙○」之簽名，及在「中
    華郵政稅務居住者身分自我證明表格」第3頁「簽署」、「
    姓名」等欄位簽立「乙○」之簽名、在「身分」欄位記載「
    本人」，另指示陳惠君刻印「乙○」之印章後，蓋用在要保
    書「受益人」欄內之修改處，再將前開文書交予陳惠君以辦
    理告訴人前開保險之投保等情，業經被告供承在卷，並經告
    訴人指訴及證人陳惠君證述明確，復有前開簡易人壽保險要
    保書、郵政壽險履行個人資料保護法告知義務書、中華郵政
    稅務居住者身分自我證明表格等件影本附卷為憑（見他字卷
    第13至14、16至18頁），此部分事實，固堪認定。
  ㈡告訴人雖指稱其未曾同意被告以其名義投保等語，然其於原
    審時先證稱：我從未授權被告替我保險過等語（見原審訴字
    卷第112頁），嗣又改稱：在我與被告婚姻關係存續期間，
    被告有用我的名字買過儲蓄險，當時被告有口頭跟我說，我
    覺得被告想要儲蓄理財是很好的，算是同意被告用我的名字
    購買儲蓄險等語（見原審訴字卷第122至123頁），是告訴人
    就是否曾經同意被告以其名義投保儲蓄險乙節之主要爭點，
    告訴人於原審同一個審理期日即為前後不一之證述，揆諸前
    揭說明，告訴人之指訴係以使被告受刑事訴追為目的，是其
    陳述是否與事實相符，仍應調查其他證據以資審認，是自不
    得遽以告訴人之片面且前後不一之證述，為不利於被告事實
    之認定。
　㈢證人即告訴人與被告之長子許○鈞於原審證稱：我自己有保儲
    蓄險，當時爸媽討論說因為我有保這個保險，所以弟弟也要
    保，當時媽媽的精神狀況很不好，就說這件事情就交給爸爸
    處理等語（見原審訴字卷第126頁）；乙○於原審亦證稱：我
    跟被告還在婚姻關係存續期間時，被告曾經口頭說要幫小兒
    子許○瀅投保保險。被告只有說要幫許○瀅保儲蓄險，我認為
    投資理財的立意是好的，假設被告有這樣的心意及行動是很
    好的，我是同意的等語（見原審訴字卷第116、124頁），是
    告訴人確有同意及授權被告為許○瀅投保儲蓄險乙情，應堪
    認定。而據陳惠君於警詢時證稱：本件業務是我承辦的，我
    有向被告介紹保險之內容，被告是跟我保儲蓄型之保險，辦
    理保險時，客戶需要帶身分證、印章、存摺，且需要本人親
    自簽名蓋印，如果本人沒有辦法到場，是無法成立的，一定
    要本人親自到場簽名，本件是被告抽號碼抽到我，告訴人有
    無到場，我不記得了等語（見警卷第37至39頁），又其於偵
    訊時亦證稱：郵局每天接待的客人很多，時間過比較久，我
    印象中，那天被告跟告訴人一人各保一個簡易保險，至於總
    共多少人來，申辦經過我不記得了。我後來因為業務太忙，
    就沒有跟告訴人聯絡等語（見偵字卷第92至93頁），顯見被
    告係經陳惠君之介紹選擇投保本件儲蓄險，而被告既係臨櫃
    辦理，被告代告訴人簽立要保書，陳惠君應當知悉，否則未
    見告訴人與被告一同臨櫃，被告如何完成簽名手續，況觀諸
    前開文件所應簽署之數量眾多，應非一時可以完成，郵局又
    確實受理被告以告訴人名義所投保之前開保險，而未以「本
    人未到場」或「未經本人親自簽名」為由拒絕被告之投保，
    是被告辯稱其係經郵局人員指示，而認為其得代理告訴人名
    義投保乙節，即非無憑，自難遽認被告主觀上有冒告訴人名
    義偽造文書之犯意
  ㈣再綜觀被告以告訴人名義投保之前開保險契約內容，保費係
    自被告帳戶扣款支付，滿期保險金之受益人為告訴人，而生
    存保險金之受益人雖係填載被告，然據陳惠君於偵訊時證稱
    ：我印象說，都辦完後，被告說告訴人之生存保險金要匯到
    告訴人帳戶，本來我在電腦都輸入被告了，所以我請被告之
    後等保單拿到後，再申請變更為告訴人，後來因為很忙，被
    告都沒來變更等語（見偵字卷第94頁）；又本件保單之要保
    人為告訴人，日後若有意變更保單內容，亦僅有告訴人始得
    為之；且陳惠君復證稱：本件保險身故理賠金很低，疾病也
    沒有理賠等語（見警卷第38頁）。是以，可見本件既屬儲蓄
    型保險，保費係由被告支付，滿期保險金之受益人為告訴人
    ，且被告亦欲指定告訴人為生存保險金之受益人，係因承辦
    人陳惠君誤於電腦中輸入被告為受益人而未變更，實難認被
    告就此保單有何利益可圖，亦即，被告就此保單實無冒告訴
    人名義投保之動機及必要。
  ㈤至公訴人認被告於要保書留存自己持用之行動電話門號，顯
    係欲使郵局人員無法查證等語，然經被告向中華郵政客服人
    員詢問保單確認是否為本人承保之過程，經客服人員稱：由
    窗口人員先跟要保人及被保險人確認過，必須要保人本人及
    被保險人本人來親自辦理，之後會再以電話跟當事人本人聯
    絡確認，電話確認係依照金額大約抽取百分之25之契約件數
    來確認等語，有被告提出其與中華郵政客服人員通話譯文在
    卷可稽（見原審訴字卷第183至191頁），而陳惠君於偵訊時
    則證稱：本件是我的疏忽，我後來業務太忙，就沒有跟告訴
    人聯絡等語（見偵字卷第93頁），是被告所留手機雖非告訴
    人之電話號碼，但被告實無法使郵局不為查證或為不實之查
    證，是尚難逕認被告於要保書留存自己之手機門號，係為使
    郵局人員無法查證而有偽造文書之犯意。
  ㈥至公訴意旨固另稱：本件保單之寄送地址為宜蘭縣○○鎮○○路○
    段000巷0號，顯有隱瞞告訴人之意等語，然據告訴人於原審
    證稱：宜蘭縣○○鎮○○路○段000巷0號為光樺幼兒園，目前由
    丁○○（即被告母親）、丙○○（即被告阿姨）及我的2個孩子
    居住在該處，108年間，我大約2週或1週就會從中部回宜蘭
    探望娘家跟婆家的長輩，周末晚上有時我也會居住該處等語
    （見原審訴字卷第113頁）；證人丙○○則證稱：我在光樺幼
    兒園有收過被告或告訴人之私人信件，如果私人信件係掛號
    方式寄送，我會代收後放在被告與告訴人回來時睡覺用的小
    客房，電腦的桌子旁邊，告訴人等回來就自己處理等語（見
    原審訴字卷第132至133頁）；證人丁○○亦證稱：被告一家住
    埔里時，每年寒暑假或平常假日，會帶著告訴人及小孩回來
    羅東一起住，在光樺幼兒園時，有收過寄給被告或告訴人之
    私人信件，有時是我收，有時是家人或老師代收，收到後會
    放在房間的電腦旁等語（見原審訴字卷第140頁），是丙○○
    與丁○○所證關於以被告或告訴人為收件人而寄送到前揭羅東
    址之信件之收存方式均互核一致，且依被告所提出之告訴人
    投保新光人壽保險之103年至105年之繳費證明單上告訴人所
    留之地址亦為上開羅東之地址，有新光人壽103至105年度繳
    納保險費證明單在卷可稽（見本院卷第133至135頁），此經
    本院當庭提示，告訴人對此亦未爭執（見本院卷第156至157
    頁），是丙○○、丁○○前揭證詞應堪採信，亦即，被告與告訴
    人之一般信件確實有寄送至羅東址之情形。況倘被告確有藏
    匿前開保單之意，大可將之寄至告訴人所不知悉之他處，更
    能確保告訴人無法收受該保單，是自不得以該保單寄送地址
    為被告與告訴人假日會回來居住之處所，遽認被告有隱匿該
    保單之意圖而有偽造文書之主觀犯意。準此，前開保單之寄
    送地址為羅東，而非告訴人當時居住之埔里住處乙節，仍無
    法執為不利於被告事實之認定。
五、綜上，公訴意旨認被告涉犯偽造文書罪嫌所憑之證據，仍存
    有合理之懷疑，尚未達於通常一般之人均不致有所懷疑，而
    得確信其為真實之程度，本院無從形成被告有罪之確信，根
    據「罪證有疑，利於被告」之證據法則，即不能證明被告犯
    罪，參諸前揭說明，依法自應為無罪判決之諭知。
六、原審經審理結果，認無證據證明被告有行使偽造私文書及詐
    欺取財犯行，而為被告無罪之諭知，尚無不合。檢察官上訴
    意旨雖主張：被告確有未經告訴人之同意或授權而偽造本案
    要保書等之私文書並行使之犯行，告訴人所為證述不一致之
    處，可能是因係於婚姻關係存續期間所發生的事情，時隔久
    遠記憶不清所導致，尚難僅憑此即率認告訴人之指訴均不足
    採；許○鈞之證詞僅能證明告訴人有向被告表示要被告全權
    處理許○瀅保險之事實，且被告若要替告訴人投保本案保單
    ，理應要得到告訴人之同意或授權，若被告單獨前往投保，
    郵局承辦人員勢必會確認被保險人即告訴人是否有同意及授
    權，被告身為大學副教授，依其智識社會生活經驗理應知悉
    甚詳，倘若被告並未取得告訴人之同意及授權，理應在要保
    書留下告訴人的手機號碼，以供郵局承辦人員聯繫確認。惟
    被告卻留下自己持用的號碼，顯然是為了讓郵局承辦人員無
    從查證，被告確實有為本案犯行，原判決認事用法有所違誤
    ，請撤銷原判決等語。惟，關於告訴人所為證述有不一致乙
    情，其證詞不得遽為不利於被告事實之認定，另就許○鈞之
    證詞部分，原審及本院均係認定其證言係證明告訴人確有同
    意及授權被告為許○瀅投保儲蓄險，又檢察官所提出之其他
    上訴理由及證據均不足以證明被告涉犯行使偽造私文書罪，
    原審業已詳予論述認定之理由，而為無罪諭知，尚無違背經
    驗法則及論理法則，認事、用法均無違誤之處；檢察官執上
    開理由提起上訴，無非係對原審判決已說明事項及屬原審採
    證認事職權之適法行使，持憑己見而為不同之評價，重為爭
    執，然所舉證據仍不足以證明被告犯罪，尚難說服本院推翻
    原判決，另為不利於被告之認定，其上訴無理由，應予駁回
    。　　　
據上論斷，應依刑事訴訟法第368條，判決如主文。
本案經檢察官周慶華到庭執行職務。
中　　華　　民　　國　　111 　年　　8 　　月　　31　　日
                  刑事第二庭    審判長法　官  遲中慧
                                      法　官  楊志雄
                                      法　官  邱筱涵
以上正本證明與原本無異。
檢察官如不服本判決，應於收受送達後20日內向本院提出上訴書
狀，惟須受刑事妥速審判法第9條限制。其未敘述上訴之理由者
，並得於提起上訴後20日內向本院補提理由書(均須按他造當事
人之人數附繕本)「切勿逕送上級法院」。
刑事妥速審判法第9條：
除前條情形外，第二審法院維持第一審所為無罪判決，提起上訴
之理由，以下列事項為限：
一、判決所適用之法令牴觸憲法。
二、判決違背司法院解釋。
三、判決違背判例。
刑事訴訟法第 377 條至第 379 條、第 393 條第 1 款之規定，
於前項案件之審理，不適用之。
                                      書記官  莫佳樺
中　　華　　民　　國　　111 　年　　8 　　月　　31　　日